最　高　行　政　法　院　判　決　　　　　　　　　　九十一年度判字第六二一號
　　原　　　告　交通部公路局
　　代　表　人　甲○
　　訴訟代理人　劉昌崙　律師
　　被　　　告　行政院公平交易委員會
　　代　表　人　黃宗樂
　　訴訟代理人　孫琦君
　　　　　　　　左天梁
　　參　加　人　昭林營造股份有限公司
　　代　表　人　林修峰
　　訴訟代理人　林修翰
右當事人間因公平交易法事件，原告不服行政院中華民國八十八年三月二十二日台八
十八訴字第一一五四○號再訴願決定，提起行政訴訟。本院判決如左︰
　　主  文
再訴願決定、訴願決定及原處分均撤銷。
訴訟費用由被告負擔。
　　事  實
緣原告（原臺灣省交通處公路局，民國八十八年七月一日改隸交通部）被檢舉未依橋
樑伸縮縫規範辦理同等品審核，為足以影響交易秩序之欺罔及顯失公平行為。經被告
認定原告違反公平交易法第二十四條規定，乃依同法第四十一條前段規定，以八十七
年五月二十九日（八七）公處字第一一八號處分書，命原告自處分書送達之次日起，
應立即停止前項足以影響交易秩序之欺罔及顯失公平行為。原告不服，一再訴願，遞
遭決定駁回，遂提起行政訴訟。茲摘兩造訴辯意旨如次：
原告起訴意旨及補充理由略謂：按公平交易法第一條規定：「為維護交易秩序與消費
者權益，確保公平競爭，促進經濟之安定與繁榮，特制定本法。」所謂「交易秩序」
，係指商品或服務之交易市場上，為供給及需求之經濟活動時所應遵行之規則。學者
認為公平交易法所要維護之交易秩序應在於公平競爭規則之確保。而所謂競爭，係謂
二以上事業在市場上以較有利之價格、數量、品質、服務或其他條件，爭取交易機會
之行為，此即「效能競爭」之概念，即事業必須以改進生產技術、提高生產效能之方
法，使其商品或服務之成本降低而品質更良，俾能較其競爭者提供對交易相對人更為
有利之交易條件，如價格較低、數量較多、品質較良、服務較佳等，以爭取交易相對
人願意與之成立交易。依此，公平交易法第二十四條所禁止之「欺罔或顯失公平」之
行為應以「足以影響交易秩序」，亦即公平競爭之效能或市場機能因行為人之欺罔等
行為而遭到破壞，始為禁止之列，並非一切交易行為均可納入規範。本件承攬工程設
計之初，因考量蘇花公路現況，行駛載重貨車頻率較高，需使用承載力強之鋼板類製
品，而該鋼板製品並無特定廠牌之限制，凡符合原告所頒橋樑伸縮縫設計原則（伸縮
縫Ｃ級標準圖）之規格均可使用。檢舉人即參加人要求審核SHO—BOND LS—110、SHO
—BOND LS—70之伸縮縫係特定廠牌之產品，反而限定下游廠商之「公平競爭」市場
機能。事實上，參加人申請辦理同等品審核之SHO—BOND LS—110、SHO—BOND LS—
70之伸縮縫產品，依原告八十五年十一月六日新八五—二○三—一—三號函說明二，
已不符現況需要而取消，是縱被告依同一函文說明第四點，原告應依伸縮縫Ｃ級標準
圖附註十一之特定條款審核其他型式之同等品，且原告所訂合約之補充說明第三點亦
未排除該標準圖之特定條款第十一點，惟該項產品既已被排除選用之列，被告復認原
告應依申請辦理對該項產品之審查，否則即違反公平交易法第二十四條，顯有違前開
函文之本旨。退而言之，有關原告所屬第四區工程處南澳工務段辦理台九線137K+288
南澳橋伸縮縫整修工程，因橋樑伸縮縫設計，交通部並未頒定規範，亦無國家標準，
為此原告就橋樑伸縮縫設計圖乃參考國道新建工程局之標準圖方式辦理。原告雖曾於
八十五年十一月六日以新八五—二○三—一—三號函行文所屬工程處，就橋樑伸縮縫
設計做原則性規定（已排除參加人於本案要求辦理審核之型式），然細繹上開函文內
容意旨，並未記載要求原告所屬工程處應全部採用之文義，上開函文說明三亦揭示「
嗣後橋樑設計應計算伸縮縫處因溫度變化、乾縮、潛變、『載重』等因素所需之伸長
量與縮短量，並註明於設計圖上，設計溫度變化範圍依交通部頒規範圍規定辦理」，
足徵原告於前揭函文意旨業有授權各所屬工程處依實際情狀需要，依國道新建工程局
標準圖方式彈性辦理而非全部援用。系爭伸縮縫整修工程設計之初，既考量蘇花公路
現況，行駛載重貨車頻率較高，需使用承載能力較強、耐久性較高之鋼板類製品，而
未採用國道新建工程局之特定條款作為招標條件，亦未列入契約中，足證該特定條款
並未經原告與參加人合意，且參加人自領標至開標間之等標期間並未提出疑義（該工
程承攬合約等相關文件，參加人領標時業已取得，實有充分時間了解並提出疑義），
揆之前揭事證，不惟佐證參加人於決定參與投標時，已知悉系爭橋樑伸縮縫整修工程
僅係設計圖參考國道新建工程局之標準圖，而該工程承攬合約亦未有如該標準圖所示
有特定條款之約定記載，而無所謂特定條款。再者，依系爭工程承攬合約另訂有施工
補充說明旨趣，顯已排除該標準圖之適用，且依系爭工程承攬合約附件—公路工程施
工說明書第一章２‧４，亦載明有「工程設計圖之規定若與施工說明不一致時，以設
計圖為準，並按工程司之解釋辦理」規定。是本件工程承攬合約之施工補充說明第三
點中既已明定有關伸縮縫鋼材之各項規範，並經參加人（即投標廠商）簽章在案，參
加人理應知悉橡膠類伸縮縫不在本件工程使用範圍之內。惟再訴願決定、訴願決定及
原處分就上揭原告所辯事實未詳為惠酌，亦未敘明不採理由，逕謂：原告拒絕審核同
等品之行為已對交易相對人不當壓抑，妨礙交易相對人自由決定交易條件，對相關產
品市場廠商為足以影響交易秩序之欺罔及顯失公平行為，及原告於相關招標文件欺瞞
廠商及相關單位有同等品使用情形，致使交易相對人與其交易，卻於實際執行時以無
審核標準為由拒絕審核，已構成本法所稱之欺罔行為。是以訴願決定及原處分殊有應
予調查證據未予調查，及決定不備理由之違誤。復查，依國道新建工程局之Ｃ級標準
圖所載「本級橋面伸縮縫除本設計圖之型式外，承包商亦得依特定條款之規定採用經
工程司核准之其他型式產品」旨趣觀之，顯見承包商若援依該附註十一規定提供其他
型式同等品審核之前提，須有「特訂條款」及「經工程司核准」等二項要件。惟細繹
系爭工程承攬合約並無所謂「特訂條款」之約定。況參加人曾於八十六年十一月二十
五日以昭林營字第八六○五八七號函原告第四區工處，欲引用本工程設計圖附註第十
一條「本級橋面伸縮縫除本設計圖之型式外，承包商亦得依特訂條款之規定採用經工
程司核准之其他型式產品」要求審核其他型式同等品乙案，原告雖無審核義務，惟第
四區工程處南澳工務段仍依公路工程施工說明書第一章２‧４及施工補充說明之規定
審核後，認為參加人所提出之SHO—BOND LS—110、SHO—BOND LS—70之橡膠伸縮縫
與鋼板之材質、強度、耐久性等物理、化學、機械性質均全然不同，原告並以八十六
年十二月二日八六—三六二—一（二十六）號函復該公司「因與合約規定不符，不同
意使用」在案。嗣原告又於八十七年二月十二日以八七路養道字第八七○二九四號函
復被告，業已敘明鋼齒伸縮縫與橡膠材料及結構明顯不同，揆之前揭事實，足證原告
並非無理由拒絕審核同等品之行為。末依原告八十五年十一月六日新八五—二○三—
一—三號函說明二：「本局七十八年六月十七日七八—二○三—一—一三號函頒供參
考選用之七種進口伸縮縫已不符現況所需，應予取消。」參加人申請辦理同等品審核
之SHO—BOND LS—110，已在該函排除之列；另SHO—BOND LS—70之規格，除伸縮量
與SHO—BOND LS—110不同外，其餘皆屬一致，經原告審核後，於八十六年十二月二
日以八六—三六二—一—二六號函復參加人「因與合約規定型式不符，本段不同意使
用」在案。原告並無拒絕審核同等品之違反公平交易法第二十四條規定之行為，請判
決撤銷一再訴願決定及原處分等語。
被告答辯意旨略謂：按「除本法另有規定者外，事業亦不得惟其他足以影響交易秩序
之欺罔或顯失公平之行為。」為公平交易法第二十四條所明定；又行為時同法第四十
一條前段規定：「公平交易委員會對於違反本法規定之事業，得限期命其停止或改正
其行為。」按行為是否構成不公平競爭，可從交易相對人間之交易行為，以及從市場
上之效能競爭是否受到侵害加以判斷。因此對於事業之行為是否構成公平交易法第二
十四條之欺罔或顯失公平行為，可先自交易相對人間之交易行為觀察，即以欺騙或隱
瞞重要事實或交易資訊等引人錯誤之方法，致使交易相對人與其交易，或使競爭者喪
失交易機會；所謂對交易相對人為顯失公平之行為，係指對交易相對人為不當壓抑，
妨礙交易相對人自由決定是否交易，再從市場上之效能競爭是否受到侵害加以觀察。
次按行政機關以私法行為提供具市場經濟價值之商品或服務為業務或目的，所引起之
需求行為，不論在需求時是否已為該項商品或服務之提供，均應受公平交易法之規範
。本案原告辦理橋樑新建及補修工程招標事項，係提供具市場經濟價值之服務所引起
之需求行為，應受公平交易法之規範。本件原告曾於八十五年十一月六日以新八五—
二○三—一—三號函行文所屬各區工程處、各新工工程處、養路處、新工處，提供原
告修正之伸縮縫設計原則，並於同文說明四規定「橋樑伸縮縫設計採國道新建工程局
之標準圖方式辦理」。同文說明七並檢附國道新建工程局橋樑伸縮縫及特訂條款資料
影本，而國道新建工程局之Ｃ級標準圖附註十一載有「本級橋面伸縮縫除本設計圖之
型式外，承包商亦得依特訂條款之規定採用經工程司核准之其他型式產品」之規定，
辦理其他型式同等品審核之規定。原告辦理本件台九線137K+288南澳橋伸縮縫整修工
程招標時，除依前揭橋樑伸縮縫設計原則辦理外，其橋面伸縮縫Ｃ級標準圖附註十一
亦載有「本級橋面伸縮縫除本設計圖之型式外，承包商亦得依特訂條款之規定採用經
工程司核准之其他型式產品」之規定。參加人得標後，於八十六年十一月二十五日以
昭林營字第八六○五八七號函請原告依前揭橋面伸縮縫Ｃ級標準圖上附註十一之規定
，審核其他型式之同等品，卻遭原告以「本工程合約並無特訂條款，關係人函送之伸
縮縫使用型式與合約規定不符」，拒絕審核使用其他型式之同等品。雖原告主張其前
揭函文意旨授權各所屬工程處依實際情狀需要，依國道新建工程局標準圖彈性辦理而
非全部援用，卻於事後以「該設計圖第十一點之規定係屬設計時引用之標準圖內之制
式條文，工務段理應於設計時予以刪除，惟因作業中失察而漏刪」有原告書面說明資
料附卷可稽。另原告主張其新八五—二○三—一—三號函說明三亦揭示「嗣後橋樑設
計應計算伸縮縫處因溫度變化、乾縮、潛變、『載重』等因素所需之伸長量與縮短量
，並註明於設計圖上」，及其合約附件—公路工程施工說明書第一章２‧４亦列有「
工程設計圖之規定若與施工說明書不一致時，以設計圖為準，但如有補充規定時，以
補充說明為準」，惟查該補充說明第三點與其橋面伸縮縫Ｃ級標準圖上之附註一、三
、四、六、七點之規定相當，並無排除該圖附註十一之規定。然原告對於前揭條款漏
刪之行政疏失，事後卻辯稱原告就此個案無特訂條款，拒絕辦理其他型式同等品之審
核，核其行為已對交易相對人為不當之壓抑，妨礙交易相對人自由決定交易條件，對
相關產品市場廠商為足以影響交易秩序之欺罔或顯失公平行為，違反公平交易法第二
十四條規定。本件原告對於前揭條款漏刪之行政疏失，事後卻辯稱原告就此個案無特
訂條款，拒絕辦理其他型式同等品之審核，核其行為已對交易相對人為不當之壓抑，
妨礙交易相對人自由決定交易條件外，對於辦理其橋樑新建及修補工程市場之廠商為
足以影響交易秩序之欺罔及顯失公平行為。卻嗣後以其曾於八十五年十一月六日以八
五—二○三—一—三號函行文所屬各區工程處，就橋樑伸縮縫設計作原則性規範，依
函文意旨授權各所屬工程處依實際需要依國道新建工程局方式彈性辦理而非全部援用
，顯嗣後以其他規範來掩飾其拒絕辦理其他型式同等品之審核之行為。雖其主張系爭
伸縮縫整修工程設計之初因考量蘇花公路需使用承載能力較強、耐久性較高之鋼板類
製品，未採用國道新建工程局之特訂條款，關係人顯已知悉系爭橋樑伸縮縫整修工程
僅係設計圖參考國道新建工程局之標準圖云云。按原告既於工程承攬合約內容一部之
橋面伸縮縫Ｃ級標準圖附註十一上載明「本級橋面伸縮縫除本設計圖之型式外，承包
商亦得依特訂條款之規定採用經工程司核准之其他型式產品」之規定，竟將其工程承
攬合約做割裂之解釋，拒絕辦理其他型式同等品之審核。核其行為已對交易相對人為
不當之壓抑，妨礙交易相對人自由決定交易條件，造成相關產品市場機能因原告工程
承攬合約條款漏刪之行政疏失而遭到破壞，對相關產品市場廠商為足以影響交易秩序
之欺罔及顯失公平，而有違反平交易法第二十四條規定。請判決駁回原告之訴等語。
參加人未具狀作何聲明或陳述。
    理  由
本件被告以原告第四工程處於八十六年九月二十六日辦理辦理台九線137K+288南澳橋
伸縮縫整修工程招標，其橋面伸縮縫Ｃ級標準圖附註十一載有「本級橋面伸縮縫除本
設計圖之型式外，承包商亦得依特訂條款之規定採用經工程司核准之其他型式產品」
之規定。參加人得標後，於八十六年十一月二十五日以昭林營字第八六○五八七號函
請原告依前揭橋面伸縮縫Ｃ級標準圖上附註十一之規定，審核其他型式之同等品，卻
遭原告以「本工程合約並無特訂條款，關係人函送之伸縮縫使用型式與合約規定不符
」，拒絕審核使用其他型式之同等品。原告於相關招標文件欺瞞廠商及相關單位有同
等品使用情形，致使交易相對人與其交易，卻於實際執行時以無審核標準為由拒絕審
核，已構成公平交易法第二十四條所稱之欺罔行為。且其所為已對交易相對人為不當
之壓抑，妨礙交易相對人自由決定交易條件，對相關產品市場廠商為足以影響交易秩
序之顯失公平行為，命原告應自處分書送達之次日起，立即停止未依橋樑伸縮縫規範
辦理同等品審核，足以影響交易秩序之欺罔及顯失公平之行為，固非全然無據，惟查
原告八十六年十二月二日以八六—三六二—一—二六號函復參加人略謂：「主旨：有
關貴公司函送台九線137K+288南澳橋伸縮縫整修工程，伸縮縫使用型式乙案，因與合
約規定型式不符，本段不同意使用，應依合約設計圖施工，復請查照。說明：‧‧‧
二、本工程合約圖已規定伸縮縫之型式，應依設計圖施工，並儘速繪製施工圖送審。
三、本工程合約並無特訂條款。」該函說明三固記載「本工程合約並無特訂條款。」
惟依其主旨，原告係已為審核，認其型式與規定型式不符，而不同意使用參加人之所
提型式之產品，似無被告所稱拒絕審核情形。系爭工程招標時，其橋面伸縮縫Ｃ級標
準圖附註十一縱載有「本級橋面伸縮縫除本設計圖之型式外，承包商亦得依特訂條款
之規定採用經工程司核准之其他型式產品」，承包商因而有請求原告為同等品之審核
之權利，然承包商所提者是否同等品，原告自有審核權，非承包商提出申請，原告均
須核准認定係同等品。依上函旨，本件原告已審核參加人所提者，認與設計圖規定型
式不符，亦即認非同等品而不同意使用，似無被告所指拒絕審核之欺罔或顯失公平之
行為，原處分命原告停止該行為，即失其依據，一再訴願決定，未予糾正，均有違誤
。原告執此爭執，為有理由，應由本院將再訴願決定、訴願決定及原處分均撤銷，由
被告另為適法處理。
據上論結，本件原告之訴為有理由，爰依行政訴訟法施行法第二條、行政訴訟法第九
十八條第三項前段，判決如主文。
中　　華　　民　　國　　九十一　　　年　　　　四　　　月　　二十六　　　日
                    最 高 行 政 法 院  第 一 庭
                                審 判 長 法  官　　　黃　綠　星
                                         法  官      黃  合  文
                                         法  官　　　蔡　進　田
                                         法  官　　　黃　璽　君
                                         法  官　　　廖　宏　明
右  正  本  證  明  與  原  本  無  異
　　　　　　　　　　　　　　　　　　　　 法院書記官　邱  彰  德
中　　華　　民　　國　　九十一　　　年　　　四　　　　月　　二十六　　　日
